臺灣高等法院民事判決　　　　　　　　　　　　　　　九十二年度上字第六０一號
　　上　訴　人　甲○○○
　　訴訟代理人　陳祖德律師
　　複　代理人　劉士昇律師
　　被　上訴人　新竹國際商業銀行股份有限公司
　　法定代理人　詹宣勇
　　訴訟代理人　吳銀昌
　　　　　　　　洪文琪
右當事人間請求塗銷抵押權登記事件，上訴人對於中華民國九十二年四月二十五日臺
灣桃園地方法院九十一年度訴字第二０三一號第一審判決提起上訴，本院於九十三年
七月十三日言詞辯論終結，判決如左：
    主      文
上訴駁回。
第二審訴訟費用由上訴人負擔。
    事實及理由
一、上訴人主張：伊於民國八十七年六月二十五日為擔保配偶黃文進向被上訴人申辦
    貸款債務，同意將伊所有坐落桃園縣桃園市○○段一七五地號土地及其上門牌號
    碼桃園縣桃園市○○街一六四號建物（下稱系爭不動產）設定最高限額新台幣（
    下同）三百萬元之抵押權與被上訴人以為擔保，兩造並未約定最高限額抵押權之
    存續期間，伊於被上訴人提出空白之不動產抵押契約及抵押權設定契約書上簽章
    後，被上訴人擅自於該抵押權設定契約書上填載擔保權利總金額「本金最高限額
    三百六十萬元」及權利存續期限「自中華民國八十七年六月二十五日起至中華民
    國一百一十七年六月二十四日止三十年」等文字，並據以辦理抵押權設定登記，
    自屬無權處分，非經伊之承認，不生效力。系爭不動產抵押契約係屬定型化契約
    ，其上關於系爭不動產之擔保範圍條款，非惟與兩造合致之僅提供系爭不動產擔
    保黃文進之借款債務不合；其內容詳細繁多，涉及諸多銀行金融上之專門用語且
    非顯著，然被上訴人並未給予合理期間供伊審閱條款；且被上訴人於訂約前復未
    盡告知之義務，為加重伊單方面之責任，無限制擴張抵押權之擔保範圍，對伊有
    重大不利益，顯失公平，依消費者保護法第十二條、民法第二百四十七條之一規
    定，該擔保範圍條款應屬無效。縱承認該擔保範圍條款之效力，因其所擔保之範
    圍廣及抵押債務人現在及將來對被上訴人所負之一切債務，並無特定性，係屬概
    括最高限額抵押權，因無一定之基礎關係為其發生原因可資從屬，與抵押權之從
    屬性質有悖，亦非有效。黃文進對被上訴人所負之借款債務已於九十一年九月二
    十四日全數清償完畢，系爭最高限額抵押權之基礎關係，亦經黃文進合法終止，
    將來亦無再續借而發生債權之可能，伊得請求被上訴人塗銷系爭抵押權之設定登
    記，求為命被上訴人塗銷系爭不動產以桃園地政事務所登記字號八十七年度桃字
    第三一九二００號所設定抵押權登記之判決。
二、被上訴人則以：上訴人於八十七年六月二十五日簽署不動產抵押契約，同意提供
    其所有系爭不動產，在三百六十萬元之額度內，就黃文進現在及將來對伊所負借
    款、保證等債務及其他一切債務負擔保之責，存續期限自八十七年六月二十五日
    起至一百一十七年六月二十四日止。本件抵押權設定契約係上訴人以系爭不動產
    擔保黃文進對伊債務之清償，尚非屬消費者保護法所定有關消費之法律關係，自
    無適用消費者保護法之餘地；黃文進願意擔任訴外人卓財利即東奇實業社（下稱
    卓財利）之連帶保證人，必對其信用狀況及還款能力有相當程度之瞭解，且其與
    上訴人係夫妻關係，有較一般人更親密之情誼，理當知情，自無不可預期；系爭
    不動產抵押契約中既已明訂擔保範圍並經設定登記完成，當為抵押權效力所及，
    並無概括最高限額抵押權無效之情形；系爭最高限額抵押權之存續期間尚未屆至
    ，黃文進就卓財利積欠伊六百七十六萬七千七百四十五元之債務既須負連帶清償
    之責，該保證債務自為系爭抵押權效力所及，其基礎關係未經黃文進合法終止，
    亦未經雙方合意終止，上訴人為本件之請求顯無理由等語，資為抗辯。
三、原審判決上訴人敗訴，上訴人聲明不服，提起上訴，並於本院上訴聲明：(一)原判
    決廢棄。(二)被上訴人應將坐落桃園縣桃園市○○段一七五地號土地及其上門牌號
    碼桃園縣桃園市○○街一六四號建物，以桃園地政事務所登記字號八十七年度桃
    字第三一九二○○號所設定之抵押權登記予以塗銷。被上訴人則於本院答辯聲明
    ：駁回上訴人之上訴。
四、本件經依民事訴訟法第四百六十三條準用同法第二百七十條之一第一項第三款規
    定，整理並協議簡化爭點及不爭執點後，兩造同意僅就言詞辯論時所陳述之事實
    及主張之法律關係為論斷。查上訴人於八十七年六月二十五日提供其所有系爭不
    動產為抵押物，擔保其夫黃文進對被上訴人所負債務之清償，設定最高限額之抵
    押權予被上訴人，經桃園地政事務所以登記字號八十七年度桃字第三一九二００
    號辦竣抵押權設定登記在案，依登記內容所載，抵押權擔保權利價值為本金最高
    限額三百六十萬元，權利存續期間自八十七年六月二十五日起至一百一十七年六
    月二十四日止合計三十年等情，有土地登記謄本、建物登記謄本（見原審卷第七
    至十頁）、土地建築改良物抵押權設定契約書、不動產抵押契約（見原審卷第三
    十至三二頁）可稽，並經本院向桃園縣桃園地政事務所調閱系爭抵押權設定登記
    申請資料核對無訛；又黃文進本人曾向被上訴人借貸一百三十萬元，業於九十一
    年九月二十四日全數清償完畢事實，亦有放款利息及違約金收據可憑（見原審卷
    第十一頁）；而黃文進於八十五年十二月五日擔任卓財利向被上訴人借款（三筆
    借款分別為三百七十萬元、二百六十萬元及七十萬元）之連帶保證人，卓財利之
    上開借款債務迄九十一年十一月十三日止，尚有六百七十六萬七千七百四十五元
    仍未清償之事實，亦有授信戶貸放類資料歸戶查詢報表、放款客戶往來明細在卷
    可按（見原審卷第三三至三六頁），上開各情並為兩造所不爭執，自堪信此部分
    事實為真正。惟上訴人主張兩造合意之擔保範圍僅限黃文進對於被上訴人之借款
    債務，系爭抵押權設定契約書上所載系爭抵押權擔保權利總金額及權利存續期限
    ，係被上訴人未經伊同意而填載，為無權處分；被上訴人未給予合理期間供伊審
    閱系爭抵押契約上擔保範圍條款，且系爭擔保範圍條款加重伊單方面之責任，被
    上訴人於訂約前未盡告知之義務，違反揭露交易資訊之義務，對伊顯失公平，依
    消費者保護法第十二條及民法第二百四十七條之一規定該條款應屬無效；縱該條
    款有效，然因屬「概括最高限額抵押權」之情形，亦應否定其效力；系爭抵押權
    之存續期間雖未屆至，然其基礎關係業經合法終止，自應准許塗銷登記等情，則
    為被上訴人所否認，並以前開情詞置辯。是以本件兩造爭執之重點厥為：(一)系爭
    抵押權設定契約書上關於系爭抵押權擔保權利總金額及權利存續期限之記載，是
    否為兩造合意之契約內容？(二)黃文進所負之保證債務是否屬系爭最高限額抵押權
    之擔保範圍？(三)本件應否准許塗銷系爭最高限額抵押權登記？茲分述於後：
  (一)系爭抵押權設定契約書上關於系爭抵押權擔保權利總金額及權利存續期限之記載
    ，為兩造合致之契約內容：
　　１按當事人主張有利於己之事實，就其事實有舉證之責任，民事訴訟法第二百七
      十七條前段定有明文。而事實有常態與變態之分，其主張常態事實者無庸負舉
      證責任，反之，主張變態事實者，則須就其所主張之事實負舉證責任，最高法
      院八十六年度台上字第八九一號判決意旨可資參照。查抵押權之擔保權利總金
      額多寡及權利存續期間等事項，均直接涉及抵押人就抵押債務應負責任之範圍
      ，對抵押人之權利義務影響至鉅，衡情抵押人於簽具土地建築改良物抵押權設
      定契約書、不動產抵押契約時，自應就擔保權利總金額、權利存續期間等重要
      事項是否已登載、及登載之內容是否與雙方約定之內容相符詳予審究，而無率
      爾於空白之契約書簽名之可能。本件抵押權已登記多年，上訴人亦自認系爭土
      地建築改良物抵押權設定契約書及不動產抵押契約上之簽名、印章為真正，則
      系爭抵押權合法存在為常態事實，而上訴人於簽章時擔保權利總金額、權利存
      續期間等欄位均係空白則為變態事實，依上開說明，自應由主張此變態事實之
      上訴人負舉證責任。
    ２上訴人聲請傳訊證人黃文進固於原審證稱：簽約當時抵押權設定契約書之權利
      擔保總金額及存續期間欄均空白，兩造並未約定權利擔保總金額及存續期間等
      語（見原審卷第六七頁），然查黃文進為上訴人之配偶，且為系爭抵押權所擔
      保債務之債務人，其所為證言，易偏頗上訴人，難期公正。何況上訴人與黃文
      進曾於九十一年九月二十五日以陳祖德律師事務所九十一年九月二十五日桃祖
      律字第六五號律師函通知被上訴人要求發給債權清償證明，以利其辦理抵押權
      塗銷登記，觀諸該律師函載明：「茲據右開當事人黃文進及甲○○○女士夫婦
      共同委稱：『查黃文進先生以配偶甲○○○女士所有坐落桃園市○○段一七五
      地號土地及其地上建物門牌為桃園市○○街一六四號之三層樓房乙棟提供予新
      竹國際商業銀行股份有限公司設定之本金最高限額三百六十萬元抵押權，借款
      存續期間自八十七年六月二十五日起至一一七年六月二十四日止，並經抵押權
      權設定之存續期間雖未屆至，然本人等已不再續借，並已於九十一年九月二十
      四日就實借債權一百三十萬元部分悉數清償完訖，．．爰特函請該銀行核發清
      償證明以利本人辦理抵押權塗銷登記」等語（見原審卷第十二至十三頁）；且
      上訴人於九十一年十月二十一日提出之起訴狀中載明系爭抵押權設定金額為本
      金最高限額三百六十萬元，存續期間自八十七年六月二十五日至一百一十七年
      六月二十四日止等語（見原審卷第五頁），可見上訴人與黃文進就系爭抵押權
      擔保金額及存續期間知之甚詳。然其於原審則證稱：在被上訴人九十一年十一
      月二十七日提出答辯狀後，伊方知設定最高限額三百六十萬元，且存續期間自
      八十七年六月二十五日至一百一十七年六月二十四日止，伊原先以為抵押權擔
      保金額為三百萬元，亦不知有存續期間之約定等語（見原審卷第六八頁），顯
      見其證述內容有所隱瞞而不實，本院自難僅憑黃文進之證言，遽為認定兩造簽
      約時擔保權利總金額、權利存續期間等欄位均係空白之變態事實。
    ３上訴人另以系爭抵押權之額度為三百六十萬元，符合銀行業向來以借款本金加
      計百分之二十為最高限額抵押權設定額度之慣例，足資佐證黃文進與被上訴人
      約定之借款額度為三百萬元，系爭抵押權純為擔保該項借款而設定等語。被上
      訴人就本件抵押權額度之核定係依可得實貸金額加計百分之二十計算之事實不
      爭執，果如此，系爭抵押契約上記載擔保權利總金額為三百六十萬元，合於銀
      行實務，上訴人謂設定契約書及不動產抵押契約上之擔保權利總金額為空白云
      云，更不足取。此外上訴人復未能提出其他證據證明，其主張簽訂抵押權設定
      契約書及不動產抵押契約時，關於擔保權利總金額、存續期間為空白，係由被
      上訴人擅自填載，進而為系爭抵押權登記云云，自不足取。
  (二)黃文進所負之保證債務亦屬系爭最高限額抵押權之擔保範圍：
    １按消費者保護法之立法目的乃在於保護消費者之權益，促進國民消費生活安全
      ，提昇國民消費生活品質；所謂「消費者」，係指以消費為目的，而為交易、
      使用商品或接受服務者；所謂「消費關係」，係指消費者與企業經營者間就商
      品或服務所發生之法律關係，觀之該法第一條第一項、第二條第一、三款之規
      定自明。次按銀行與連帶保證人間所訂立之保證契約，乃保證人擔保借款人對
      銀行債務之清償責任，銀行對保證人並未提供任何商品或服務之對價，保證人
      亦未因有保證契約而自銀行獲得任何報償，其性質為單務、無償契約，非屬消
      費者保護法所規範之消費法律關係，連帶保證人亦非消費者，當無消費者保護
      法之適用（最高法院九十三年度台上字第六九六號、九十一年度台簡上字第三
      六號判決意旨參照）。本件被上訴人係銀行金融機構，為追求合理利潤及避免
      風險，乃以要求主債務人黃文進邀同抵押人即上訴人提供抵押物為擔保，期能
      收回借款為經營方式，被上訴人對上訴人並未提供任何商品或服務之對價，上
      訴人僅單純以抵押物擔保黃文進對被上訴人債務之清償責任，上訴人未因簽訂
      系爭不動產抵押契約而自被上訴人獲得任何報償，彼此間並無交易之對價關係
      ，其性質為單務、無償契約，參酌上開實務見解，本件情形亦應認非屬消費者
      保護法所規定有關消費之法律關係，是兩造關於不動產抵押契約，並無適用消
      費者保護法之餘地，應無疑義。況消費者保護法施行細則第十一條第一項係規
      定「企業經營者與消費者訂立定型化契約前，應有三十日以內之合理期間，供
      消費者審閱全部條款內容。」（九十二年一月二十二日挪移至消費者保護法第
      十一條之一），亦即企業經營者應給予消費者三十日以內合理審閱期間，不得
      要求消費者立即簽定契約。依黃文進於原審證稱：「（問：當時在簽不動產契
      約時銀行人員有無要你們馬上簽？）銀行的人沒有逼我們馬上簽，是因為我需
      要錢」等語（見原審卷第六七至六八頁），可見被上訴人並未強迫上訴人及黃
      文進應於何時或立即於不動產抵押契約上簽名，反而是因黃文進急於借貸系爭
      款項自身因素之考量，而於當日與上訴人即為簽名，上訴人乃具有完全行為能
      力之人，自不得以未詳細審閱該條款為由，抗辯其不構成系爭不動產抵押契約
      之內容。
    ２次按最高限額抵押權者，係指債務人或第三人提供其所有之不動產，就債權人
    　對債務人一定範圍內之不特定債權，預定一最高限額，並在該金額限度內為擔
      保之特殊抵押權。故最高限額抵押權所擔保之債權，必係在一定範圍內之法律
      關係（即基礎關係）所不斷發生之債權。準此以觀，最高限額抵押權不僅有其
      特定性，且最高限額抵押權係從屬於此一定範圍內之法律關係。至於概括最高
      限額抵押權，因債權人與債務人間無基本契約（一定之法律關係）為擔保債權
      發生之基礎關係，自難認屬有效（最高法院九十二年度台上字第二三四０號、
      九十二年度台上字第三七０號判決意旨參照）。經查，系爭不動產抵押契約首
      段載明：「保證債務人黃文進對貴行（包括貴行總分支機構）現在（包括過去
      所負現在尚未清償之各項債務）及將來依償還各項借款借據及貼現、透支、委
      任保證、開發信用狀、申請買入代收外幣票據等契約、出口押匯總質權書、約
      定書及其他授信約據所生之一切債務及相關墊款暨依票據、保證、損害賠償、
      不當得利所負債務以及其他一切債務以本金最高最額新台幣三百六十萬元為限
      度之清償」等語，其中「其他一切債務」一語，泛言任何債務均在擔保範圍內
      ，顯欠缺基礎之一定法律關係，屬概括最高限額抵押權約定之態樣，依上開說
      明，難認此部分概括之約定為有效。然除去該部分外，其餘擔保基礎之法律關
      係諸如「依借據借款及貼現、透支、委任保證、開發信用狀、申請買入代收外
      幣票據等契約、出口押匯總質權書、約定書及其他授信約據所生之一切債務及
      相關墊款暨依票據、保證、損害賠償、不當得利所負債務」之約定，其擔保之
      對象明確，亦無任何使上訴人無從認識或理解之情事，應不致使抵押人即上訴
      人負擔不可預測之債務及使抵押物更受「無限制」限額之拘束，對上訴人並無
      保護欠周之虞，自應認其為有效。
    ３再按依照當事人一方預定用於同類契約之條款而訂定之契約，為左列各款之約
      定，按其情形顯失公平者，該部分約定無效：二加重他方當事人之責任者，民
      法第二百四十七條之一第二款定有明文。惟八十八年四月二十一日民法債編增
      訂該條規定之立法理由，乃鑑於我國國情及工商發展之現況，經濟上強者所預
      定之契約條款，他方每無磋商變更之餘地，為使社會大眾普遍知法、守法，防
      止契約自由之濫用及維護交易之公平，而列舉四款有關他方當事人利害之約定
      ，為原則上之規定，明定「附合契約」之意義，及各款約定按其情形顯失公平
      時，其約定為無效。是該條第二款所謂「加重他方當事人之責任」，係指一方
      預定之契約條款，為他方所不及知或無磋商變更之餘地而言，所謂「按其情形
      顯失公平者」，係指依契約本質所生之主要權利義務，或按法律規定加以綜合
      判斷有顯失公平之情形而言（最高法院九十二年度台上字第一三九五號、九十
      一年度台上字第二三三六號判決意旨參照）。系爭不動產抵押契約乃被上訴人
      為經營金融業務與不特定多數人訂立契約之用，而單方預先擬定之契約條款，
      屬定型化契約之態樣，自有民法第二百四十七條之一規定之適用。惟觀諸除「
      其他一切債務」外之其餘擔保範圍條款約定，其列於不動產抵押契約之首，使
      用字體並未較其他約定條款字體為細小，有關「保證」二字之字體更較其他文
      字為粗黑，此與部分定型化契約制訂者將約定之重要事項故意以較小之字體記
      載並藏置於契約不明顯處，二者顯不相同，難謂被上訴人有何違反誠實信用原
      則。又基於契約自由原則，借款人向銀行提出借款之要約，銀行並無強制承諾
      之義務，依一般銀行實務，須審酌借款人之資力、信用及有無提供相當擔保等
      要件，作為是否放款及範圍之依據，其中就最高限額抵押權設定方式，銀行所
      冒之風險較低，較能增強其對於借款人之放款意願，借款人亦能以較優惠之條
      件或較低之放款利率自銀行獲得融資，目前銀行抵押貸款之放款利率，遠低於
      民間借貸利率，故銀行以是否提供抵押物擔保及抵押擔保之效力範圍等因素，
      作為考量依據，乃平等互惠。而是否提供擔保訂定抵押權設定契約書，擬設定
      以特定債權為範圍之普通抵押權或最高限額抵押權，或擬提供何種價值之抵押
      物，最高限額抵押權之存續期間等等，於簽約前均任由當事人自由決定。查系
      爭擔保範圍條款之對象明確，尚不致令上訴人負擔不可預測之債務，已如前述
      ，本件亦無被上訴人挾其經濟上優勢地位，迫使上訴人於訂約當時處於無從選
      擇締約對象、無從磋商變更之情況，乃兩造係立於同等地位而簽訂系爭不動產
      抵押契約，尚難遽指有單方面加重上訴人之責任而顯失公平之情事，故從定型
      化契約解釋原則，自無從認包括保證債務在內之系爭擔保範圍條款（除其他一
      切債務外）之約定為無效。
    ４末按抵押權所擔保之債權，其種類及範圍，屬於抵押權之內容，依法應經登記
      ，始生物權之效力，但如因內容過於冗長，登記簿所列各欄篇幅不能容納記載
      ，可以附件記載，作為登記簿之一部分。因此關於最高限額抵押權所擔保之債
      權，雖未記載於土地登記簿，然於聲請登記時提出之最高限額抵押權設定契約
      書，有該項債權之記載者，此契約書既作為登記簿之附件，自為抵押權效力所
      及，最高法院八十四年台上字第一九六七號判例意旨可資參照。經查系爭抵押
      權設定契約書之約定事項約定：「依照不動產抵押契約所載」等語，而系爭
      不動產抵押契約首段載明：「保證債務人黃文進對貴行（包括貴行總分支機構
      ）現在（包括過去所負現在尚未清償之各項債務）及將來依償還各項借款借據
      及貼現、透支、委任保證、開發信用狀、申請買入代收外幣票據等契約、出口
      押匯總質權書、約定書及其他授信約據所生之一切債務及相關墊款暨依票據、
      保證、損害賠償、不當得利所負債務．．．以本金最高限額新台幣三百六十萬
      元為限度之清償」等語，是黃文進對被上訴人所負之保證債務亦為抵押權效力
      所及。黃文進既為卓財利向被上訴人借款債務之連帶保證人，被上訴人自可對
      黃文進請求卓財利尚積欠被上訴人之借款債務，準此，黃文進基於保證之法律
      關係所生債務，自應包括於系爭最高限額抵押權擔保之債權範圍內。
  (三)上訴人不得請求塗銷系爭最高限額抵押權登記：
　　１按最高限額之抵押契約倘定有存續期間者，訂立契約之目的，顯在擔保存續期
　　　間內所發生之債權，凡在存續期間所發生之債權，皆為抵押權效力所及，於存
　　　續期間屆滿前所發生之債權，債權人在約定限額範圍內，對於抵押物均享有抵
　　　押權，除債權人拋棄為其擔保之權利外，自無許抵押人於抵押權存續期間屆滿
　　　前，任意終止此種契約。縱令嗣後所擔保之債權並未發生，僅債權人不得就未
　　　發生之債權實行抵押權而已，非謂抵押人得於存續期間屆滿前終止契約而享有
　　　請求塗銷抵押權設定登記之權利，最高法院著有六十六年台上字第一０九七號
      判例可資參照。而最高限額抵押契約約定有存續期間者，其期間雖未屆滿，然
      若其擔保之債權所由生之契約已合法終止或因其他事由而消滅，且無既存之債
      權，而將來亦確定不再發生債權，其原擔保之存續期間內所可發生之債權，已
      確定不存在，依抵押權之從屬性，應許抵押人請求抵押權人塗銷抵押權登記，
      同院八十三年台上字第一０五五號判例亦可參照。
    ２本件系爭最高限額抵押權存續期間至一百十七年六月二十四日止，上訴人自無
      於抵押權存續期間屆滿前，任意終止系爭不動產抵押契約之權利；被上訴人未
      同意終止系爭最高限額抵押契約，亦無任何權利濫用、有違誠實信用原則之情
      事，是上訴人於九十一年九月二十五日以律師函向被上訴人為終止系爭抵押契
      約，自難謂合法。次查系爭抵押權擔保之債權範圍包含黃文進對於被上訴人之
      保證債務，而黃文進因就卓財利借款保證而生之債務仍有六百七十六萬七千七
      百四十五元尚未清償事實，為兩造所不爭執，則系爭最高限額抵押權所擔保之
      黃文進借款債權一百三十萬元雖據黃文進清償完畢；黃文進亦不再向被上訴人
      借款或負擔系爭抵押權契約擔保之債務，然抵押權仍對已存在之上開保證債權
      繼續存在。則本件系爭抵押權契約既未經合法終止，且所擔保之債權更非確定
      不存在，上訴人自不得請求被上訴人塗銷抵押權登記。
五、綜上所述，上訴人主張系爭抵押契約已合法終止，請求被上訴人將系爭不動產上
    以桃園地政事務所八十七年度桃字第三一九二００號所設定之最高限額抵押權登
    記予以塗銷，為無理由，不應准許。原審為上訴人敗訴之判決，並無不合。上訴
    意旨指摘原判決不當，求予廢棄改判，為無理由，應予駁回。
六、本件事實已明，兩造其餘攻擊防禦方法與所舉證據，經逐一審酌認均與本件判決
    結果無礙，爰不逐一論述。
七、據上論結，本件上訴為無理由，依民事訴訟法第四百四十九條第一項、第七十八
    條，判決如主文。
中　　　華　　　民　　　國　　九十三　　年　　　八　　　月　　　三　　　日
                              民事第十二庭
                                  審判長法　官　阮　富　枝
                                        法　官　黃　豐　澤
                                        法　官　林　麗　玲
右正本係照原本作成。
如不服本判決，應於收受送達後二十日內向本院提出上訴書狀，其未表明上訴理由者
，應於提出上訴後二十日內向本院補提理由書狀（均須按他造當事人之人數附繕本）
上訴時應提出委任律師或具有律師資格之人之委任狀；委任有律師資格者，另應附具
律師資格證書及釋明委任人與受任人有民事訴訟法第四百六十六條之一第一項但書或
第二項（詳附註）所定關係之釋明文書影本。
中　　　華　　　民　　　國　　九十三　　年　　　八　　　月　　　六　　　日
　　　　　　　　　　　　　　　　　　　　書記官　鄭　淑　昀
附註：
民事訴訟法第四百六十六條之一（第一項、第二項）：
對於第二審判決上訴，上訴人應委任律師為訴訟代理人。但上訴人或其他法定代理人
具有律師資格者，不在此限。
上訴人之配偶、三親等內之血親、二親等內之姻親，或上訴人為法人、中央或地方機
關時，其所屬專任人員具有律師資格並經法院認為適當者，亦得為第三審訴訟代理人
